臺灣板橋地方法院刑事判決　　　　　　 95年度簡上字第848號
上　訴　人
即　被　告　丙○○
　　　　　　　　　　寄臺北縣新.
選任辯護人　毛仁全律師
上列上訴人即被告因妨害名譽案件，不服本院95年度簡字第4543
號，中華民國95年8 月30日第一審刑事簡易判決（聲請簡易判決
處刑案號：臺灣板橋地方法院檢察署95年度偵字第3857號）提起
上訴，本院管轄之第二審合議庭判決如下：
    主  文
上訴駁回。
    事  實
一、丙○○與乙○○均係臺北縣板橋市○○街「聚寶莊」社區之
    住戶，於民國94年6 月19日晚上9 時許，在臺北縣板橋市○○街11號與13號間之走廊空間召開該社區住戶定期大會中，
    因乙○○質疑丙○○非區分所有權人，卻可擔任管理委員會
    主任委員之正當性，而與丙○○之妻妹翁素華發生爭執，並
    當眾以穢語辱罵翁素華，翁素華不甘受辱，憤而返回住處，
    嗣丙○○得知上情後，遂前往住戶大會之多數人得以共見共
    聞之會議場合與乙○○發生口角，並基於公然侮辱之犯意，
    當場以足認貶損人格之「豎仔」（臺語，罵人愚弱無能）一
    詞公然辱罵乙○○，足以妨害乙○○之名譽。
二、案經乙○○訴請臺灣板橋地方法院檢察署檢察官偵查後聲請
    簡易判決處刑。
    理  由
一、刑事訴訟法第159 條第1 項雖規定，被告以外之人於審判外
    之言詞或書面陳述，除法律有規定外，不得作為證據。惟同
    法第159 條之5 明定：「被告以外之人於審判外之陳述，雖
    不符前四條之規定，而經當事人於審判程序同意作為證據，
    法院審酌該言詞陳述或書面陳述作成時之情況，認為適當者
    ，亦得為證據。」、「當事人、代理人或辯護人於法院調查
    證據時，知有第一百五十九條第一項不得為證據之情形，而
    未於言詞辯論終結前聲明異議者，視為有前項之同意。」其
    立法理由在於傳聞證據未經當事人之反對詰問予以核實，乃
    排斥其證據能力。惟當事人如放棄對原供述人之反對詰問權
    ，於審判程序表示同意該等傳聞證據可作為證據，此時，法
    院除認該傳聞證據欠缺適當性外，自可承認其證據能力。又
    當事人、代理人或辯護人於調查證據時，知有刑事訴訟法第
    159條第1項不得為證據之情形，卻表示「對於證據調查無異
    議」、「沒有意見」等意思，而未於言詞辯論終結前聲明異
    議者，應視為已有將該等傳聞證據採為證據之同意。經查，
    被告丙○○於本院準備程序時雖對證人甲○○、丁○○於偵
    查中經具結之陳述之證據能力有所爭執，惟嗣於審判期日業
    就上述證人甲○○、丁○○於偵查中經具結之供述證據，表
    示對證據能力不爭執，復於審判期日就本院逐一提示之證據
    於言詞辯論終結前，均未就所調查之證據主張有刑事訴訟法
    第159 條第1 項不得為證據之情形，本院審酌上開筆錄作成
    時並無不當取供之情形，亦無證明力明顯過低之瑕疵，認為
    作為證據亦屬適當，揆諸上開說明，該等經調查之證據，均
    有證據能力，合先敘明。
二、訊據被告丙○○固坦承於上揭時、地確因其妻妹翁素華遭告
    訴人乙○○辱罵一事而與乙○○在公開之住戶大會場所發生
    爭吵之事實，惟矢口否認有何公然侮辱之犯行，辯稱：伊沒
    有罵告訴人「豎仔」，只是質疑告訴人為何罵翁素華那麼難
    聽云云。然查，證人甲○○於偵查中結證稱：「（檢察官問
    ：你有聽到人家罵他（乙○○）是卒（豎）仔？」（點頭）
    很大聲大家都聽得到」等語；繼之檢察官複誦「我（甲○○
    ）有聽到丙○○罵乙○○卒仔」後，緊接著以「一樣，是不
    是？」詢問在庭證人丁○○，亦經丁○○結證稱：「言語上
    衝突大致差不多‧‧‧，他（乙○○）質疑他（丙○○）住
    戶所有權資格，當然有跟他妹妹（翁素華）發生爭吵，後來
    丙○○跟他妹妹有下來為什麼說那一句話，有講說他（乙○○）是卒（豎）仔」等語（見本院95年度易字第1975號審判
    卷宗第50頁臺灣板橋地方法院檢察署95年度偵字第3857號妨
    害名譽案件95年3 月28日檢察官偵訊錄音之勘驗筆錄），是
    被告於住戶定期大會之公開場合辱罵告訴人乙○○一節，徵
    而可信。被告雖另以證人甲○○曾遭其妻翁素雲（為95年度
    偵字第3857號妨害名譽案件之同案被告）告訴妨害名譽遭起
    訴之情事，質疑證人甲○○證詞之可信性，惟證人甲○○既
    於臺灣板橋地方法院檢察署檢察官偵查時，以具結擔保其供
    述之真實性，並在負擔偽證罪之處罰心理下證稱上情，本院
    由其上述證述已得有被告確有檢察官所指之公然侮辱犯行之
    心證，且於本件卷存證據資料內並無任何積極證據足以證明
    證人古秋菊上開證詞係屬虛偽，亦無足以令人顯信古秋菊之
    證述為不可採之品性證據或前科證據存在，況且其證詞亦與
    另一在場證人丁○○結證之情節相符，本院自不得僅以被告
    個人之臆測，逕自捨棄該等證人於偵查中經具結之證述而不
    採。至於被告更引據證人廖年聰、鄭宇絡於本院95年度易字
    第1975號翁素雲被訴妨害名譽一案審理時經具結後之陳述為
    有利於己之證據，其中證人鄭宇絡固證稱：伊確定沒聽過該
    位理平頭戴眼鏡的人（經翁素雲補充陳述該人即丙○○）有
    罵乙○○「豎仔」等語，但隨即陳明其已忘了自己是否比乙○○、翁素雲等人先離開，也不清楚其離開時，乙○○與翁
    素雲等人之爭執是否已經結束等語（見本院95年度易字1975
    號審判卷宗第63頁）；另證人廖年聰則結證稱：伊並沒有仔
    細聽丙○○有無罵乙○○「豎仔」等語（見本院95年度易字
    1975號審判卷宗第60頁），證述經過語意保留，曖昧未明，
    既非目睹案發始末而為確切具體之證述，尚不足遽為有利被
    告之事實認定。綜上，足認被告上開所辯，顯係圖卸飾詞，
    殊無可採，罪證明確，犯行洵堪認定。
三、核被告所為，係犯刑法第309條第1項之公然侮辱罪。按行為
    後法律有變更者，適用行為時之法律。但行為後之法律有利
    於行為人者，適用行為時之法律，刑法第2條第1項定有明文
    。被告行為後，刑法業經修正，並於94年2 月2 日，經總統
    以華總一義字第09400014901 號令公布，刑法施行法亦於95
    年6 月14日經總統以華總一義字第09500085181 號令增訂刑
    法施行法第1 條之1 ，並均自95年7 月1 日施行，茲就修正
    前後被告所應適用之法條比較如下：(一)關於刑法第309 條第
    1 項之公然侮辱罪，其法定刑有關罰金部分，得處銀元三百
    元以下罰金，依新修正之刑法施行法第1 條之1 規定，中華
    民國94年1 月7 日刑法修正施行後，刑法分則編所定罰金之
    貨幣單位為新臺幣。94年1 月7 日刑法修正時，刑法分則編
    未修正之條文定有罰金者，自94年1 月7 日刑法修正施行後
    ，就其所定數額提高為三十倍。但72年6 月26日至94年1 月
    7 日新增或修正之條文，就其所定數額提高為三倍。查刑法
    第309 條第1 項之公然侮辱罪，有關科罰金刑部分，係於72
    年6 月26日至94年1 月7 日間非新增或修正過之條文，則依
    刑法施行法第1 條之1 第2 項前段之規定，應提高為三十倍
    ，即係新臺幣九千元以下。而依罰金罰鍰提高標準條例第1
    條之規定，依法律應處罰金、罰鍰者，就其原定數額提高二
    倍至十倍。但法律已依一定比率規定罰金或罰鍰之數額或倍
    數者，依其規定。然依行政院會銜司法院於72年7 月27日發
    布，同年8 月1 日施行，有關刑法定有罰金各條，提高為十
    倍，是前開得處銀元三百元以下罰金，提高為十倍，即科罰
    金銀元三千元，再者銀元與新臺幣之比率為一比三（現行法
    規所定貨幣單位折算新臺幣條例第2 條），故以新臺幣計算
    ，本條罰金刑部分即得處新臺幣九千元以下罰金。新舊法有
    關法定罰金刑之最多額於比較結果固屬相同，對被告並無有
    利或不利，但自法定罰金刑之最少額部分觀察，修正後刑法
    第33條第5 款規定：「罰金：新臺幣一千元以上，以百元計
    算之。」而修正前刑法第33條第5 款規定：「罰金：一元（
    銀元）以上。」依前述同一罰金罰鍰提高標準計算，顯然低
    於新法之規定而有利於被告。從而本件被告被訴之刑法第30
    9 條第1 項所定之罰金刑提高部分，即應適用罰金罰鍰提高
    標準條例第1 條前段及修正前刑法第33條第5 款之規定。(二)
    被告行為時之刑法第41條第1 項前段規定：「犯最重本刑為
    五年以下有期徒刑以下之刑之罪，受六個月以下有期徒刑或
    拘役之宣告，因身體、教育、職業、家庭之關係或其他正當
    事由，執行顯有困難者，得以一元以上三元以下（銀元）折
    算一日，易科罰金。」又被告行為時之易科罰金折算標準，
    修正前罰金罰鍰提高標準條例第2 條（現已刪除）規定，就
    其原定數額提高為一百倍折算一日，則被告行為時之易科罰
    金折算標準，應以銀元三百元折算一日。惟95年7 月1 日修
    正公布施行之刑法第41條第1 項前段則規定：「犯最重本刑
    為五年以下之刑之罪，而受六個月以下有期徒刑或拘役之宣
    告者，得以新臺幣一千元、二千元、三千元折算一日，易科
    罰金。」比較修正前後之易科罰金折算標準，以95年7 月1
    日修正公布前之規定，較有利於被告，應依修正後刑法第2
    條第1 項前段規定，適用修正前刑法第41條第1 項前段、修
    正前罰金罰鍰提高標準條例第2 條之規定，定其折算標準。
四、原審依現存之證據，已足認定被告犯罪，經檢察官之聲請，
    不經通常審判程序，逕以簡易判決處刑，因依刑法第309 條
    第1 項、修正前刑法第41條第1 項前段，罰金罰鍰提高標準
    條例第1 條前段、修正前罰金罰鍰提高標準條例第2 條等規
    定，並審酌被告之素行、犯罪動機、目的、手段、所生危害
    、犯後否認犯行、迄未與告訴人達成和解等一切情狀，量處
    拘役二十日，如易科罰金，以銀元三百元即新臺幣九百元折
    算一日，經核其認事用法，均無違誤，量刑亦屬適當，是被
    告提起上訴，為無理由，應予駁回。
據上論斷，應依刑事訴訟法第455 條之1 第1 項、第3 項、第36
8 條，判決如主文。
本案經檢察官蔡元仕到庭執行職務
中　　華　　民　　國　　96　　年　　5 　　月　　25　　日
                  刑事第一庭    審判長法　官  陳恆寬
                                      法  官  陳福來
                                      法  官  張江澤
以上正本證明與原本無異。
不得上訴。
                                      書記官  林怡秀
中　　華　　民　　國　　96　　年　　5 　　月　　25　　日
附錄本案論罪科刑法條全文：
刑法第309條
公然侮辱人者，處拘役或三百元以下罰金。
以強暴犯前項之罪者，處一年以下有期徒刑、拘役或五百元以下
罰金。
